ACORDAO-COMPLETO-2532200

ACÓRDÃO 1904/2022 ATA 9/2022 - PRIMEIRA CÂMARA

VISTOS, relatados e discutidos estes autos de Representação autuada pela Secretaria de Controle Externo de Aquisições Logísticas, com a finalidade de apurar possíveis irregularidades ocorridas no âmbito do contrato 7/2020-SESAP, celebrado por dispensa de licitação fundamentada na Lei 13.979/2020, pela Secretaria de Estado da Saúde Pública do Rio Grande do Norte - SESAP/RN.
ACORDAM os Ministros do Tribunal de Contas da União, reunidos em sessão da 1ª Câmara, ante as razões expostas pelo Relator, com fundamento no art. 11, da Lei 8.443/1992 e no art. 157, do Regimento Interno do Tribunal, em:
9.1. determinar a audiência dos responsáveis da Secretaria de Estado da Saúde Pública do Rio Grande do Norte - SESAP/RN pela não produção da estimativa de preços no âmbito dos procedimentos que precederam ao contrato 7/2020-SESAP, em inobservância ao disposto no §1º, inciso VI, do art. 4º-E, da Lei 13.979/2020.

Representação autuada pela Secretaria de Controle Externo de Aquisições Logísticas  Selog, com a finalidade de apurar possíveis irregularidades ocorridas no âmbito do contrato 7/2020-Sesap, celebrado por dispensa de licitação fundamentada na Lei 13.979/2020, pela Secretaria de Estado da Saúde Pública do Rio Grande do Norte  Sesap.

Primeira Câmara

Secretaria de Saúde Pública do Rio Grande do Norte

3. Responsável: Cipriano Maia de Vasconcelos (XXX.216.484-XX)

13.1. Ministros presentes: Benjamin Zymler (na Presidência) e Jorge Oliveira (Relator).
13.2. Ministro-Substituto convocado: Augusto Sherman Cavalcanti.
13.3. Ministro-Substituto presente: Weder de Oliveira.

ACORDAO-COMPLETO-2552101

Acórdão 6053/2022 - Primeira Câmara

JORGE OLIVEIRA

Trata-se de representação autuada em atendimento a despacho da Ministra Ana Arraes proferido em decorrência de acompanhamento das aquisições públicas voltadas ao enfrentamento da Covid-19, com a finalidade de apurar possíveis irregularidades ocorridas no âmbito do Contrato 7/2020-Sesap, celebrado entre a Secretaria de Estado de Saúde do Rio Grande do Norte (Sesap) e a Liga Norte-Riograndense contra o Câncer (Liga) , por dispensa de licitação fundamentada na Lei 13.979/2020, cujo objeto previa a disponibilização, à rede estadual, de sessenta leitos hospitalares destinados ao enfrentamento da Covid-19.
2.	Transcrevo a seguir a instrução elaborada pela Secretaria de Controle Externo de Aquisições Logísticas (peça 95) , aprovada pela instância superior competente (peça 96) :
	"A. Identificação do Processo

	TC Processo 028.105/2020-6
	Mérito: procedência parcial. Ciência.

	Unidade Jurisdicionada
	Uasg

	Governo do Estado do Rio Grande do Norte - Secretaria de Estado da Saúde Pública (Sesap/RN) 
	Não se aplica

	Representante
	CNPJ
	Procuração

	Secretaria de Controle Externo de Aquisições Logísticas (Selog) 
	Não se aplica
	Não se aplica

	Objeto da Contratação

	Disponibilização à rede estadual de saúde pública de sessenta novos leitos hospitalares destinados ao enfrentamento da Covid-19, em duas etapas, sendo, na primeira etapa, vinte leitos de UTI-Adulto Tipo 2 e vinte leitos de enfermaria, a serem construídos no Hospital Doutor Luiz Antônio (HLA) , destinados ao internamento de pacientes oncológicos suspeitos ou infectados pela Covid-19, e, na segunda etapa, vinte leitos de UTI-Adulto Tipo 2, a serem construídos na Policlínica, destinados a pacientes em geral, suspeitos ou infectados pela Covid-19 (peça 4, p. 1) 

	Procedimento Auxiliar de Contratação  
	Modalidade  
	Número do Contrato

	Não se aplica (dispensa de licitação) 
	Não se aplica (dispensa de licitação) 
	7/2020-Sesap

	Modo de Disputa
	Critério de Julgamento

	Não se aplica (dispensa de licitação) 
	Não se aplica

	Vigência
	Valor Contratado

	180 dias a partir da assinatura do Contrato 7/2020-Sesap, em 29/4/2020, podendo ser prorrogado, com suporte no §1º do art. 4º da Lei 13.979/2020, em razão da duração da calamidade pública decorrente da pandemia da Covid-19 (peça 4, p. 7) 
	R$ 34.820.000,00 (peça 4, p. 6) 

	Legislação que Rege o Certame

	Lei 13.979/2020 (Enfrentamento Covid-19) 

	Suspenso por Medida Cautelar?
	Não

	Fase do Contrato

	O contrato 7/2020-Sesap, celebrado entre o Estado do Rio Grande do Norte, por intermédio da Secretaria de Estado de Saúde Pública (Sesap/RN) , e a Liga Norte-Riograndense contra o Câncer, esteve vigente de 29/4 a 28/10/2020 (180 dias) e encontra-se concluído, na situação de "entrega total" dos bens e serviços, consoante dados disponíveis no portal da transparência do Governo do Rio Grande do Norte, atualizados até 5/5/2021, tendo sido pagos no âmbito da referida contratação R$ 10.004.600,00. Ressalte-se que o valor de R$ 34.820.000,00 previsto no item 4.3 do contrato (peça 4, p. 6) referia-se a um valor máximo que poderia ser pago em duas fases de execução, todavia, inicialmente, foi empenhado apenas o valor de R$ 22.000.000,00, sendo que, ao final da execução contratual, houve a anulação de R$ 11.995.400,00 empenhados (peça 18) .

	B. Histórico

	Trata-se de representação autuada em atendimento a despacho da Ministra Ana Arraes proferido em decorrência de acompanhamento das aquisições públicas voltadas ao enfrentamento da Covid-19 realizado no TC Processo 016.867/2020-3 (peça 1) , com a finalidade de apurar possíveis irregularidades ocorridas no âmbito do Contrato 7/2020-Sesap, celebrado entre a Secretaria de Estado de Saúde do Rio Grande do Norte (Sesap) e a Liga Norte-Riograndense contra o Câncer (Liga) , por dispensa de licitação fundamentada na Lei 13.979/2020, cujo objeto previa a disponibilização, à rede estadual, de sessenta leitos hospitalares destinados ao enfrentamento da Covid-19, em razão das seguintes possíveis falhas identificadas pelo Tribunal de Contas do Estado do Rio Grande do Norte (TCE/RN) no curso do processo 02771/2020-TC (peça 89, p. 12-37) :
1.1. ausência de previsão contratual quanto à reversão e à incorporação dos bens ao patrimônio do estado (peça 5, p. 7-10) ;
1.2. custeio, pelo estado, das obras físicas da estrutura que abrigaria os leitos hospitalares na Liga, em benefício futuro da entidade privada, sem previsão de integração ao patrimônio público e sem demonstração dos custos estimados, por meio de planilha orçamentária e indicação de preços de referência, como determina o art. 7º, § 2º, inciso II, da Lei 8.666/1993 (peça 5, p.10-14) ;
1.3. ausência da memória de cálculo do investimento realizado para aquisição dos equipamentos necessários ao funcionamento dos leitos hospitalares, em afronta ao art. 7º, inciso II, § 2º, da Lei 8.666/1993 (peça 5, p. 10-14) ;
1.4. aparente incompatibilidade do valor da contratação fixado para as diárias para leitos de UTI (R$ 3.200,00) e de enfermaria (R$ 1.800,00) com os preços praticados no mercado, inclusive com outros contratos firmados pelo estado que possuíam objetos semelhantes (peça 5, p. 14-23) ; e
1.5. empenho da despesa no valor de R$ 22.000.000,00, quando, nos termos das cláusulas contratuais, deveria ter sido empenhado a quantia de R$ 20.500.000,00 (peça 5, p. 23- 24) .
Em instrução inicial (peças 9-10) , conquanto ausente certeza acerca da competência desta Cote para examinar a matéria, concluiu-se, a par das disposições pactuadas no Termo de Ajustamento de Conduta (TAC) firmado entre o Ministério Público do Estado do Rio Grande do Norte, Ministério Público Federal e Ministério Público do Trabalho, o Estado do Rio Grande do Norte e a Liga Norte-Riograndense contra o Câncer, e do Relatório de Atividades do contrato, que não convinha prosseguir com a apuração dos achados descritos nos itens 1.1, 1.2 e 1.3 acima, uma vez que eles já vinham sendo tratados pelo TCE/RN, sem prejuízo de ulterior atuação caso viessem a ser descumpridas as cláusulas de reversão do patrimônio ao estado.
De modo análogo, que não havia razão de prosseguir com a apuração descrita no item 1.5 supra, no tocante ao equívoco verificado no valor do empenho da despesa, uma vez que, em atendimento à recomendação do TCE/RN, o valor do empenho já havia sido corrigido, mediante anulação da parcela de R$ 1.500.000,00.
Por fim, no que se refere aos preços das diárias dos leitos de UTI e de enfermaria, objeto do item 1.4 supra, as informações do Relatório de Auditoria do TCE/RN (peça 5) e da manifestação da Sesap/RN quanto à contratação (peça 8) não se mostraram suficientes para viabilizar uma análise acerca da compatibilidade dos preços com o praticado no mercado e com outras contratações da própria Secretaria.
Para saneamento dos autos quanto a esse ponto, seria necessário obter cópia integral do processo em que tramitou a dispensa de licitação que resultou no Contrato 7/2020-Sesap, bem como, dos processos da própria Sesap/RN que haviam sido adotados como paradigma pelo TCE/RN para caracterizar a incompatibilidade dos preços dos leitos de UTI e de enfermaria com o mercado, para o que se propôs então diligência à Secretaria de Saúde do Estado do Rio Grande do Norte.
Em novo ciclo de instrução (peças 21-23) , na falta de manifestação da Sesap quanto ao atendimento da diligência do Tribunal, mesmo após reiteração, propôs-se aplicação de multa ao Secretário Estadual de Saúde Pública do Rio Grande do Norte e nova diligência para obtenção da documentação, porquanto essencial para o deslinde do processo. As proposições foram acolhidas pelo Tribunal, que adotou o Acórdão 1376/2021-TCU-Plenário, aplicando multa ao responsável e expedindo determinação à Sesap/RN para que encaminhasse os elementos processuais antes requeridos em diligência (peça 24) .
Vindo finalmente os documentos aos autos, coube à instrução da peças 59-60 analisá-los. Superada a questão sobre a competência do TCU, concluiu-se que as razões apresentadas pela Sesap/RN e as contratações apontadas pela Secretaria como paradigmáticas não eram suficientes para justificar o valor das diárias dos leitos de UTI (R$ 3.200,00) e de enfermaria (R$ 1.800,00) contratados; e que não havia, no âmbito do processo, justificativa para a contratação por valores superiores aos valores estimados, conforme preconizado no art. 4º-E, § 3º, da Lei 13.979/2020.
Dentre as contratações mencionadas pela Sesap/RN, o Contrato 405/2020, celebrado entre o Estado do Ceará e o Hospital Batista Memorial (peça 40, p. 213) , foi o que pareceu mais adequado para comparação dos preços das diárias dos leitos de UTI e de enfermaria, na medida em que, da mesma forma que o Contrato 7/2020-Sesap, previa a prestação dos serviços na estrutura física da própria contratada e a integralidade dos custos dos serviços a cargo desta, como também especificava os valores dos leitos de UTI (R$ 3.000,00) e clínicos/enfermaria (R$ 650,00) .
Além do contrato firmado pelo Governo do Ceará, outros contratos, estes oriundos de pesquisas a outras contratações similares contemporâneas ao Contrato 7/2020-Sesap, realizadas por diferentes entes públicos, também foram considerados aptos para fins de avaliação da adequabilidade dos preços praticados pela Liga.
De posse de todos esses instrumentos contratuais, chegou-se a uma estimativa de preço médio de R$ 2.334,43 para as diárias dos leitos de UTI e de R$ 598,32 para as diárias dos leitos clínicos e de enfermaria, conforme tabela abaixo, extraída do item 37 da instrução (peça 59, p. 10-11) :
	Contrato
	Leito UTI (R$) 
	Leito clínico / enfermaria (R$) 

	60/2020 - Estado de Pernambuco
	2.575,28
	547,50

	60/2020 - Estado de Pernambuco
	2.575,28
	547,50

	77/2020 - Estado do Espírito Santo
	1.690,00
	715,00

	405/2020 - Estado do Ceará
	3.000,00
	650,00

	666/2020 - Município de Curitiba
	1.831,59
	531,59

	Preço médio do leito
	2.334,43
	598,32

Diante de tais elementos de informação, concluiu-se que os preços das diárias de leitos de UTI (R$ 3.200,00) e de enfermaria (R$ 1.800,00) praticados no âmbito do contrato 7/2020-Sesap eram superiores aos preços médios praticados em contratos semelhantes celebrados por outros órgãos públicos no mesmo período, configurando um possível sobrepreço da ordem de 37% e 201%, respectivamente, tendo por base os preços médios apurados.
A Sesap/RN, no entanto, embora instada a fazê-lo mediante diligência, não havia apresentado as notas fiscais e demais documentos relativos à execução do contrato, inviabilizando, naquela oportunidade, a identificação do quantitativo de diárias de leitos de UTI e de enfermarias efetivamente pagas e, consequentemente, a apuração do dano ao erário. Em razão desse fato, seria necessário reiterar a diligência, para que a Secretaria encaminhasse o relatório de pagamentos de diárias de leitos realizados no âmbito do Contrato 7/2020-Sesap, acompanhado de cópia das correspondentes notas fiscais e das ordens de pagamento.
Ademais, propôs-se oitiva da Sesap/RN, para que se manifestasse sobre a ausência de planilha detalhada dos custos que resultaram no preço das diárias de leitos de UTI e de enfermaria pactuados no contrato, porquanto essencial para a estimativa de preços exigida pelo art. 4º-E, § 1º, inc. VI, da Lei 13.979/2020; e quanto ao sobrepreço verificado nos preços das diárias dos leitos de UTI e de enfermaria contratados, em comparação com o preço médio praticado em contratos contemporâneos e análogos, de modo que fosse demonstrado, objetivamente, a adequabilidade dos preços praticados com o valor estimado ou apresentada justificativa para a contratação por valores superiores aos estimados, em afronta ao art. 4º-E, § 3º, da Lei 13.979/2020.
No mais, consignou-se que não restara comprovada a alegação de que as informações solicitadas na diligência não atendida pela Sesap/RN haviam sido tempestivamente prestadas. De tal modo que não havia razão para acolher o pedido de reconsideração sobre a multa aplicada pelo Tribunal. Além disso, o gestor teria de se utilizar dos meios processuais adequados para solicitar a reconsideração da deliberação desta Corte, no caso, dos recursos previstos na Lei Orgânica do TCU (Lei 8.443/1992) .
Promovidas então oitiva e diligência quanto aos fatos identificados pelo TCE/RN e às questões levantadas por esta Unidade Técnica, passa-se a analisar as respostas apresentadas, tópico a tópico, conforme transcrição/contextualização a seguir.

	C. Histórico de Comunicações

	Despacho do Diretor (Delegação de Competência) 
	Peça 60
	25/11/2021

	Ofícios Encaminhados pelo TCU

	Ao órgão
	Ofício 67584/2021-TCU/Seproc, de 29/11/2021 (peça 61) 
Ofício 67585/2021-TCU/Seproc, de 29/11/2021 (peça 62) 

	D. Documentos Apresentados em Resposta à Oitiva

	Pela Unidade Jurisdicionada

	Peça 66: Ofício 28/2022/SESAP, de 24/1/2022, com as manifestações da Secretaria em resposta à oitiva, com as mesmas informações do Ofício 267/2022/SESAP, de 26/1/2022, adotado em resposta à diligência do Tribunal (peça 90) ;
Peça 67: notas fiscais e documentação alusiva à liquidação e ao pagamento das despesas;
Peça 68: memória de cálculo sobre o valor dos leitos de UTI, com base no Hospital de Campanha do Ceará;
Peça 69: Termo de Dispensa de Licitação Sesap-Covid-19 34/2020;
Peças 70-78: Relatório de Avaliação 867556, da Controladoria-Geral da União;
Peças 79-81: publicação do Termo de Ajustamento de Conduta no DOE;
Peça 82: Ofício 137/2020-Super/LNRCC, de 16/4/2020, da Liga à Sesap/RN, demonstrando interesse pela assunção do compromisso e o submetendo para apreciação;
Peças 83-84: justificativa da contratação;
Peças 85-87: justificativa do preço;
Peça 88: atuação do MP/RN na fiscalização da execução financeira do contrato e desmobilização dos leitos Covid; providências da Sesap/RN para atendimento das requisições do MP estadual; Contrato 7/2020-Sesap; e comprovantes da execução financeira do contrato (p. 55-111) ;
Peça 89: expediente do TCE/RN sobre as conclusões do acompanhamento da execução contratual; Relatório de Acompanhamento do TCE/RN (p. 12-37) ; Ofício 16/2020/Sesap, solicitando providências da Liga quanto ao detalhamento de preços praticados por leito, ante o que fora solicitado pelo TCE/RN; Ofício 17/2020/Sesap, em resposta às requisições do TCE/RN; processo do chamamento público fracassado (p. 57-128) ; Oficio 182/2020-Super-LNRCC, resposta da Liga à Sesap/RN sobre o detalhamento dos custos dos leitos (p. 139-142) ; e Relatório de Prestação de Contas do contrato emitido pela Liga (p. 157-250) ;
Peça 90: Ofício267/2022/Sesap, de 26/1/2022, em resposta à diligência, com as mesmas informações do Ofício 28/2022/Sesap, de 24/1/2022, adotado em resposta à oitiva do Tribunal (peça 66) ;
Peça 91: publicação do TAC no Diário Oficial do Estado (repete as peças 79-81) ; e
Peças 92-93: trechos da justificativa de preços (repetem as peças 86-87) .

	E. Exame Técnico

	I. Diligência
Item "a": encaminhe relatório de todos os pagamentos de diárias de leitos de UTI e de enfermaria realizados no âmbito do contrato 7/2020, celebrado com a Liga Norte-Riograndense contra o Câncer, acompanhado de cópia das correspondentes notas fiscais e ordens de pagamentos.
Manifestação da Unidade Jurisdicionada:
	a) encaminhou, junto com a documentação alusiva ao Contrato 7/2020-Sesap, cópia das notas fiscais e dos respectivos documentos de liquidação e pagamento das despesas (peça 67) ;
	b) no despacho do Fundo Estadual de Saúde de 26/5/2021 constam informações acerca do faturamento das despesas do contrato (peça 88, p. 35-36) ;
	c) encaminhou, na sequência do termo contratual, relatórios de faturamento do contrato, incluindo nome dos pacientes, data do atendimento e quantidade de diárias de enfermaria e de UTI, juntamente com as notas fiscais e os documentos de liquidação e pagamento das despesas (peça 88, p. 55-111) ; e
	d) encaminhou também o relatório de prestação de contas do contrato, emitido pela Liga (peça 89, p. 147-250) .
Análise:
As informações e documentos recebidos da Sesap/RN são suficientes para a verificação da execução contratual com relação aos totais de leitos de enfermaria e de UTI utilizados, a fim de se averiguar, se for o caso, a concretização de superfaturamento no contrato. Sendo, assim, conclui-se que a diligência atingiu a finalidade para a qual foi proposta.
Considerando os documentos de liquidação e pagamento das despesas com diárias de leitos de UTI e de enfermaria, tem-se o seguinte resumo da execução do contrato, do qual se extrai que foram 1.499 diárias de leito de enfermaria, ao custo unitário de R$ 1.800,00 (R$ 2.698.200,00) e 1.502 diárias de leito de UTI, ao custo unitário de R$ 3.200,00 (R$ 2.889.600,00) , totalizando R$ 5.587.800,00 pagos pela Sesap/RN à Liga a títulos de diárias:
	Nota fiscal
	Diárias de Enfermaria Covid
	Valor (R$) 
	Diárias de UTI Covid
	Valor (R$) 
	peça 88, página

	262023
	66
	118.800,00
	38
	121.600,00
	57

	262197
	503
	905.400,00
	459
	1.468.800,00
	67

	262522
	584
	1.051.200,00
	599
	1.916,800,00
	79

	262193
	230
	414.000,00
	369
	1.180.800,00
	92

	263332
	116
	208.800,00
	37
	118.400,00
	103

	Total
	1.499
	2.698.200,00
	1.502
	2.889.600,00
	-

Considerando os preços médios adotados para identificação de sobrepreço, o prejuízo ao erário seria então de R$ 3.101,404,46, correspondente à soma das parcelas atribuídas aos leitos de enfermaria (R$ 1.801.318,32) e aos leitos de UTI (R$ 1.300.086,14) . Sendo cada qual delas constituída da multiplicação do número de diárias pela diferença entre os preços pactuados no contrato e os preços médios considerados para fins de apuração do sobrepreço. Ou seja, para os leitos da diárias, 1.499 diárias multiplicadas por R$ 1.201,68 (R$ 1.800,00 - R$ 598,32) ; e para os leitos de UTI, 1.502 diárias multiplicadas por R$ 865,57 (R$ 3.200,00 - R$ 2.334,53) .
II. Oitiva
Item "a" ausência de planilha detalhada dos custos que resultaram nos preços pactuados para as diárias de leitos de UTI (R$ 3.200,00) e de enfermaria (R$ 1.800,00) , previstos no item 9.2.1 do contrato, essencial para a estimativa de preços exigida pelo art. 4º-E, § 1º, inc. VI, da Lei 13.979/2020.
Manifestação da Unidade Jurisdicionada sobre os indícios de irregularidades (peça 66, p. 3-8) :
	a) a especialidade da contratação em comento, embora se inspire nas contratações emergenciais disciplinadas pela Lei 8.666/1993, não permite que se confunda uma com a outra, ainda mais no que diz respeito à exigência não estabelecida nos dispositivos da lei específica;
	b) nos termos da Lei 13.979/2020, nos casos em que a autoridade competente julgar necessário, a fase de planejamento da contratação poderá ser simplificada, de forma que o enfrentamento da situação de emergência seja feito com a rapidez que o caso recomenda;
	c) a Lei13.979/2020 não dispõe sobre a obrigatoriedade da apresentação da composição de custos na forma requerida;
	d) cotejando as exigências da Lei 13.979/2020 com os documentos constantes nos autos do processo que resultou no Contrato 07/2020-Sesap, constata-se que não há razão para se falar em ausência de qualquer composição, porquanto todos os documentos essenciais ao feito se encontram acostados;
	e) a necessidade de apresentar a planilha de composição de custos requerida, além de se revelar como imposição não exigida pela legislação, não se demonstra apta a ser utilizada como argumentação para fundamentar e fazer incidir aplicação de multa à autoridade ordenadora de despesas;
	f) soma à desnecessidade de juntada da referida composição de custos, a circunstância de que a instrumentalização procedimental também se fundamentou nas disposições do Termo de Ajustamento de Conduta celebrado pelo Estado do Rio Grande do Norte com o Ministério Público Federal, Ministério Público do Estado e Ministério Público do Trabalho; e
	g) nada obstante, com o fito de garantir maior transparência ao custo da contratação, bem como de prestar os esclarecimentos devidos, encaminhamos em anexo a prestação de contas apresentada pela Liga, contendo as planilhas com os custos estimados da contratação.
Análise:
Conquanto assista razão à Sesap/RN quando afirma que a Lei 13.979/2020 estabeleceu procedimentos mais simplificados de contratação, a lei estabelece como regra geral, no caput do art. 4º-E, a obrigatoriedade de apresentação de termo de referência ou de projeto básico simplificado, contendo, dentre outros requisitos, a estimativa de preços da contratação. Somente em situação excepcional, mediante justificativa da autoridade competente, que é dispensada a estimativa de preços (§2º do art. 4º-E) , porém não se verificou tal hipótese na contratação da Liga por intermédio do Contrato 7/2020-Sesap.
A referência da Sesap/RN à Lei 8.666/1993, porquanto ausente da oitiva do TCU, deve-se explicar em razão da notificação da Secretaria pelo TCE/RN, conforme se depreende do item 9.4 do relatório de acompanhamento realizado pela Corte Estadual (peça 89, p. 34) :
94. Nesse sentido, embora a Lei Federal 13.979/2020 possibilite que a Administração Pública simplifique o processo de contratação, utilizando-se de termo de referência simplificado ou projeto básico simplificado, isso não a exime de apresentar o detalhamento do gasto público a ser realizado, logo, é dever da SESAP apresentar nos autos a planilha de custos referente à contratação dos leitos, conforme prevê o § 2º, inciso II, do art. 7º da Lei Federal 8.666/93.
Certo é que não há nos autos, seja mediante "planilha detalhada de custos" ou de qualquer outro tipo de documentação, fundamentação para os preços das diárias de leitos de UTI e de enfermaria Covid cobrados pela Liga, os quais se mostraram superiores aos preços que vinham sendo praticados por outros estados em contratações análogas e contemporâneas.
Destaque-se que nas justificativas da contratação e do preço, a Sesap/RN se referiu à particularidade dos serviços e às razões para a escolha da Liga, quando afirmou (peça 83, p. 5; peça 85, p. 1-2) :
Importa suscitar que os leitos a serem expandidos serão preferencialmente destinados aos pacientes oncológicos acometidos de COVID-19. Nesse desiderato, revela-se que o tratamento dos possíveis infectados requer, além dos cuidados intensivos já inerentes à situação, tecnicismo próprio à cura desses pacientes.
Com efeito, para que o interesse público na questão seja resguardado, o contexto demanda que seja buscado entidade cujo know-how na área de tratamento oncológico sobressaia. É nessa conjuntura que a escolha da LIGA se demonstra como a melhor solução.
 (...) 
Enalteça-se ainda que a ampliação desses leitos no Estado é de suma importância, porquanto direcionada, preferencialmente, aos pacientes oncológicos com COVID-19, cujo tratamento da doença, na maior parte dos casos, demanda o emprego de quimioterapia, apresentam um sistema imunológico deficitário, isto é, defesas substancialmente reduzidas, o que obviamente revela a necessidade de receberem um assistencialismo singularizado, portanto com um custo ainda mais acentuado, sobretudo se comparado ao valor do tratamento para um paciente em boas condições de saúde que venha a ser diagnosticado com COVID-19. 
Entretanto, nem a Sesap/RN nem a Liga souberam traduzir essa especificidade contratual, qual seja o tratamento de pacientes oncológicos acometidos de Covid, e a necessidade de expertise da entidade nesse tipo de atuação, em termos de custos contratuais, a ponto de justificarem os preços superiores aos de mercado. Ressalte-se que a Liga, quando instada pela Sesap/RN, em decorrência do acompanhamento realizado pelo TCE/RN, para apresentar o detalhamento dos preços dos leitos, limitou-se a enumerar os itens que compunham as diárias, entre exames, nutrição, medicamentos, materiais médicos e pessoal, porém sem especificar os valores de composição. Efetivamente sobre os custos, a Liga informou que não seria possível precificá-los: (peça 89, p. 139-142) :
Desta forma, considerando as variáveis que norteiam um contrato de diária global, não é possível precificar de forma individualizada os inúmeros serviços necessários à prestação da atividade assistencial e os itens inclusos, os quais sofrem alterações de acordo com a ocupação dos leitos hospitalares, o fornecimento de insumos e a demanda diária dos pacientes internados.
Em suas manifestações, a Sesap/RN recorreu ainda à força vinculante do TAC que havia sido celebrado com o MPF, MPT e MPE/RN, em cujas disposições (item 5.6 da Cláusula Quinta) estava previsto que a Liga perceberia R$ 3.200,00 pela diária do leito de UTI e R$ 1.800,00 pela diária de leito de enfermaria, desde que ocupados (peça 80, p 1) . Entretanto, a par do processamento da contratação, tem-se que tais valores não eram, pelo menos antes da celebração do TAC, inegociáveis, posto que a Liga submeteu à Sesap/RN, inicialmente, proposta de diária de leito de UTI por R$ 3.500,00 (peça 82) . Tal valor, no entanto, após revisão solicitada pela Secretaria, com o intuito de aproximá-lo dos preços praticados no mercado, conforme se extrai da justificativa de preços (peça 85, p. 4) , acabou sendo reduzido para R$ 3.200,00, com a exclusão dos custos com hemodiálise.
A Sesap/RN se reportou ainda à prestação de contas apresentada pela Liga, que contemplaria as planilhas com os custos estimados da contratação. Todavia, no tocante à Gestão dos Leitos, o relatório de prestação de contas do Contrato 7/2020-Sesap (peça 89, p. 243-250) ficou restrito a uma relação de pacientes, tipo de leito ocupado e tempo de ocupação, sem que dela se extraia os custos de composição das diárias.
No tocante a esse ponto, em que pesem a especificidade dos serviços e a celebração do termo de ajustamento de conduta, entende-se que a Sesap/RN não obteve êxito em demonstrar a estimativa dos preços pactuados, nos termos do inciso VI do §1º do art. 4º-E da Lei 13.979/2020, incorrendo assim em irregularidade da qual a Secretaria deve ser cientificada, evitando assim sua repetição.
Item "b": sobrepreço verificado nas diárias dos leitos de UTI (R$ 3.200,00) e de enfermaria (R$ 1.800,00) , em comparação com o preço praticado em contratos contemporâneos com objetos semelhantes, celebrados por outros órgãos públicos, cujo preço médio foi calculado em R$ 2.334,43 e R$ 598,32, respectivamente, sem que fosse demonstrada, objetivamente, a adequabilidade dos preços praticados com o valor estimado na forma do art. 4º-E, § 1º, inciso VI, da Lei 13.979/2020, tampouco apresentada a devida justificativa para a contratação por valores superiores aos estimados, em afronta ao art. 4º-E, § 3º, da Lei 13.979/2020.
Manifestação da Unidade Jurisdicionada sobre os indícios de irregularidades (peça 66, p. 8-13) :
	a) a avaliação da Corte de Contas levou em consideração parâmetros diferentes do objeto constante na contratação da Liga. A particularidade prevista na contratação analisada, porquanto os leitos contratados com a Liga foram destinados preferencialmente a pacientes oncológicos e infectados pelo novo Coronavírus, permite concluir que os leitos contratados são e devem ser de maior valor;
	b) a Corte comparou o expediente em comento com outras contratações realizadas pelo Estado, entre elas as contratações de leitos nos hospitais Pedro Germano, João Machado e Alfredo Mesquita. Nesse ponto, cumpre esclarecer que as contratações tomadas como paradigma preveem objetos distintos. Os contratos referenciais se destinam à locação e à gestão de leitos, enquanto no caso da Liga, a contratação se assemelhou à de um hospital de campanha, com a disponibilização de estrutura física, logística, equipamentos, insumos, profissionais, gestão hospitalar e demais serviços necessários, onde todo o investimento com equipamentos foi efetivamente revertido para o estado, ao final da contratação;
	c) embora o contrato pactuado junto à Liga tenha sido, aparentemente, mais custoso ao erário, a contratação foi igualmente mais robusta e abrangente, na medida em que coube ao estado implementar toda uma estrutura física devidamente incluída ao acervo patrimonial estatal, conforme pactuado;
	d) quanto aos preços obtidos no processo administrativo 00610002.001993/2020-08, correspondente à dispensa de licitação que resultou no Contrato 7/2020-Sesap, no qual a análise [realizada pelo TCE/RN] apontou alguns 'equívocos' nas premissas adotadas, no sentido de que a justificativa não havia considerado a diferença de custos de leito de UTI e de leito de enfermaria clínica, de se registrar que a estimativa de preços tomou como base a média dos valores praticados, conforme o quadro comparativo dos preços do Contrato 5/2018-Sesap, dos valores tabelados pelo município de Natal/RN e das estimativas para a contratação do hospital de campanha (tabela na peça 66, p. 10-11) ;
	e) os leitos de enfermaria clínica funcionam como auxílio essencial de retaguarda para os leitos de UTI, que podem, inclusive, utilizar respiradores. São menos complexos, porém não menos importantes no contexto do tratamento dos pacientes de Covid. Das médias de preços obtidas na tabela referida acima, verifica-se que o preço proposto pela Liga, ainda que um pouco maior, continuava adequado àquele praticado no mercado, se considerarmos a alta nos preços de equipamentos e materiais de saúde observada diariamente;
	f) no que diz respeito à comparação entre o valor das diárias dos leitos estabelecido no chamamento público do hospital de campanha e aquele proposto pela Liga, é preciso esclarecer que o preço mensurado foi apenas a título exemplificativo. Ademais, importante destacar o espaço temporal da contratação. O chamamento público visando à implementação e gestão do hospital de campanha ocorreu no dia 9/4/2020, enquanto a contratação da Liga se deu no dia 30/4/2020. Nessa perspectiva, a oscilação na composição dos preços é hipótese que resta claramente evidenciada;
	g) além disso, a Liga foi contratada a partir do fracasso da instalação de hospital de campanha no Arena das Dunas, em momento imediatamente posterior à chamada pública, em razão do alto valor das propostas ofertadas. Nesse sentido, tem-se que a formalização do contrato com a Liga se mostrou mais vantajoso ao estado, uma vez que foi realizada pela metade do preço. Por outro lado, a contratação dos leitos hospitalares para o João Machado e o Alfredo Mesquita ocorreu depois do contrato com a Liga, com serviços e objeto contratual diversos;
	h) caso a contratação tivesse prosseguido nos moldes das propostas apresentadas no chamamento público, as diárias dos leitos resultariam em um preço muito alto, impossível de ser suportado pelo estado. Assim, a comparação realizada se deu em torno de duas propostas obtidas para o levantamento do hospital de campanha frente ao valor proposto pela Liga, e não sobre o valor estimado no edital;
	i) relativamente às comparações com outros estados, a exemplo de Goiás, Bahia e Ceará, deve-se ressaltar que o preço praticado na contratação do Hospital de Campanha do Estado de Goiás não contemplava insumos e outras despesas, pelo menos nos termos da Dispensa de Chamamento Público, em anexo (peça 66, p. 12) ;
	j) os valores praticados no Estado do Rio Grande do Norte, ademais, não podem ser os mesmos obtidos pelo Estado de Goiás, ou por qualquer outro estado, mesmo porque as contratações foram realizadas ainda no primeiro mês da pandemia, cujos preços praticados no mercado eram outros, sem esquecer da especificidade do contrato com a Liga, que se destinou preferencialmente aos pacientes com câncer acometidos de Covid-19;
	k) no tocante à contatação do Hospital Espanhol em Salvador, ela foi citada em razão da similitude com o contrato com a Liga, que se assemelha à de um hospital de campanha. Todavia, a contratação do Hospital Espanhol não contemplou equipamentos e estrutura, ao passo que a proposta oferecida pela Liga incluiu ambos;
	l) quanto ao Hospital de Campanha do Ceará, a despeito da existência de outros documentos, não foi possível acessá-los quando da elaboração desta justificativa;
	m) em relação à comparação do valor proposto pela Liga com o preço da contratação realizada entre o Município de Natal e o Hospital do Coração, relativamente à diária do leito, verifica-se que o preço estipulado era o mesmo, conforme faz provar o Edital da Chamada Pública 20.002/2019, realizada pelo município, de onde se evidencia que o montante dispendido pelo município é R$ 3.200,00 por leito de UTI ordinário, ou seja, não destinado preferencialmente a pacientes com câncer;
	n) diante dos valores dos contratos praticados pela própria Sesap, bem como de outros entes, tem-se que o preço proposto pela Liga estava adequado à realidade do mercado à época da contratação, até mesmo quando comparado com propostas aviltantes como as apresentadas por ocasião do chamamento público;
	o) como é sabido, os obstáculos foram imensos, especialmente em razão da situação de excepcionalidade provocada pela Covid-19, que fez emergir uma verdadeira disputa internacional por equipamentos de saúde, notadamente equipamentos de proteção individual, respiradores, equipamentos para leitos de UTI, escassez de recursos humanos e outros;
	p) a alta demanda por equipamentos de saúde associada à escassez deles no mercado fez disparar os preços dos equipamentos, como também dos serviços de saúde, tendo sido todo esse contexto amplamente divulgado pela mídia incessantemente; e
	q) sob essas circunstâncias, o suposto sobrepreço apontado não encontra amparo fático no caso concreto, pois a realidade extraordinária e a lei da oferta e da procura imperaram no momento em questão. A contratação, assim, não poderia desconsiderar todas essas nuances.
Em tópicos adicionais de suas manifestações, a Sesap/RN recorreu ainda à força vinculante do termo de ajustamento de conduta celebrado com os órgãos ministeriais (peça 66, p. 13-16) , tendo ressaltado, entre as obrigações, a submissão aos valores que seriam praticados pela instituição para as diárias dos leitos de UTI e dos leitos de enfermaria, dispostos no item 5.6 do instrumento; e às conclusões do relatório de avaliação conduzido pela CGU (peça 66, p. 16-17) , no sentido de que não fora observada desconformidade relevante na execução do contrato, " (...) inclusive no que diz respeito aos valores previstos para a diária dos leitos contratualizados, não havendo que se falar em eventual sobrepreço".
Análise:
De início, tendo em vista que que Sesap/RN se reportou a diversas contratações que teriam sido utilizadas pelo TCU para avaliar os preços dos leitos contratados com a Liga, cabe destacar que as referidas contratações foram, de fato, relatadas na instrução da peça 59, porém, naquela ocasião, apenas se fazia referência às conclusões do relatório de acompanhamento do TCE/RN, com o intuito de reforçar que os contratos relacionados pela Sesap/RN não serviam como parâmetro para os preços da dispensa de licitação que resultou no Contrato 7/2020-Sesap. Nesse sentido, veja-se o seguinte item da instrução (peça 59, p. 9) :
34. Com efeito, os argumentos e contratações apontadas pela SESAP/RN não são suficientes para comprovar a adequabilidade dos preços praticados no Contrato 7/2020, celebrado com a LIGA, no que tange às diárias dos leitos de UTI (R$ 3.200,00) e de enfermaria (R$ 1.800,00) . O cálculo realizado a partir das propostas apresentadas no chamamento público frustrado, mostra-se equivocado, enquanto as contratações similares de outros entes públicos indicadas como paradigmas apresentam majoritariamente preços inferiores, principalmente no que tange às diárias de leitos de enfermaria (R$ 650,00 no contrato do Estado de Ceará e de R$ 400,00 no contrato celebrado pela própria SESAP/RN com o Hospital Wilson Rosado) . Portanto, ainda que se considere que a indicação dos contratos apontados como estimativa de preços a que alude o art. 4º-E, inciso VI, da Lei 13.979/2020, tem-se que a mesma não serve para justificar o valor das diárias dos leitos contratados, não havendo no bojo do processo justificativa para a contratação por valores superiores ao estimado, conforme preconizado no art. 4º-E, § 3º, da Lei 13.979/2020.
Para fins de obtenção do que seriam os preços médios de mercado e caracterização do sobrepreço, considerou-se, dentre as contratações mencionadas pela Sesap/RN, apenas o Contrato 405/2020, celebrado entre o Estado do Ceará e o Hospital Batista Memorial. No mais, recorreu-se a outros contratos que apresentavam, pelo menos em tese, objetos similares ao do Contrato 7/2020-Sesap, estes identificados a partir de consultas realizadas por ocasião da última instrução: Contrato 60/2020, celebrado entre o Estado de Pernambuco e o Centro de Educação e Saúde Comunitário CESAC - Hospital e Maternidade Nossa Senhora do Ó Recife; Contrato 77/2020, celebrado entre o Estado do Espírito Santo e a Clínica dos Acidentados de Vitória; e Contrato 666/2020, celebrado entre o Município de Curitiba e a Liga Paranaense de Combate ao Câncer - Hospital Erasto Gaertner.
Quanto a estes últimos contratos, no entanto, a Sesap/RN não chegou a mencioná-los em suas manifestações, do que decorre que a Secretaria, conquanto tenha defendido a regularidade dos preços de sua contratação, não refutou, objetivamente, o sobrepreço apontado pelo Tribunal.
A Sesap/RN fez menção a um contrato que havia sido celebrado pelo município de Natal com o Instituto do Coração Ltda., cujo diária de leito de UTI fora pactuada pelo mesmo valor do contrato da Secretaria com a Liga (R$ 3.200,00) . Entretanto, conforme esclarecido no relatório do TCE/RN (peça 89, p. 33) , a contratação feita pelo estado não contemplava os custos com respiradores e camas, que seriam fornecidos pela própria Sesap/RN, em razão da escassez dos equipamentos no mercado.
No tocante ao relatório da CGU, a Sesap/RN afirmou que as conclusões sobre a não constatação de desconformidade relevante se estendia inclusive aos valores das diárias dos leitos e que, portanto, não havia que se falar em sobrepreço. Entretanto, não procedem tais alegações, posto que não fizeram parte do escopo do trabalho, entre outras questões, a razoabilidade dos valores definidos no contrato (peça 76, p. 8) .
Decerto que à falta de uma estimativa de preços precisa, a Sesap/RN não conseguiu demonstrar que os preços contratados com a Liga estavam adequados aos de mercado, de tal modo que restassem afastados os indícios de sobrepreço apontados na contratação. Trata-se de irregularidade para a qual se propõe a ciência da unidade, a fim de que seja evitada a repetição. No tocante à caracterização do sobrepreço, no entanto, a questão avança por outras dimensões.
O Contrato 7/2020-Sesap, porque destinado a pacientes oncológicos acometidos de Covid, guarda, de fato, especificidade que não permite compará-lo com outras contratações ditas semelhantes. O tratamento especializado por certo que incide em custos mais elevados, incluindo medicamentos quimioterápicos, os quais, conquanto não tenham sido evidenciados, dificultam, senão inviabilizam, a comparação com outros contratos de implantação de hospitais de campanha nos quais não estava prevista tal particularidade.
O tratamento oncológico simultâneo com o tratamento de Covid pode justificar, por exemplo, a diferença substancial nos preços das diárias de leitos de enfermaria. Tomando como exemplo o Contrato 405/2020, celebrado pelo Governo do Ceará (peça 59, p. 10-11) , cuja diária de leito de UTI (R$ 3.000,00) foi a que mais se aproximou do preço da diária contratada pela Sesap/RN com a Liga (R$ 3.200,00) , tem-se uma diária de leito de enfermaria de R$ 650,00, enquanto a do Contrato 7/2020-Sesap ficou em R$ 1.800,00.
Outras circunstâncias também impõem limites à comparação entre os contratos. No caso do Contrato 405/2020, do Governo do Ceará, tomado aqui como exemplo em razão de que são aproximados os valores cobrados pelos leitos de UTI, o instrumento previu um pagamento mínimo mensal, que correspondia à despesa com oitenta leitos clínicos, independentemente da ocupação (peça 54, p. 5) , ao passo que os pagamentos no âmbito do Contrato 7/2020-Sesap eram devidos apenas na hipótese de leitos efetivamente ocupados.
Noutro ponto, no tocante ao valor da diária de enfermaria, que se mostrou muito superior aos preços levantados como paradigma, identificou-se levantamento realizado pela Planisa, em 2020, nos hospitais de campanha de sua base de dados, que apontou um custo mediano de internação de R$ 3.365,00 para pacientes de UTI e de R$ 1.568,00 para pacientes em leitos não críticos (peça 94) , em montante que se aproxima dos R$ 1.800,00 contratados pela Sesap/RN com a Liga.
Não se pode esquecer, ainda que se tenha evidenciado uma etapa prévia de negociação, que a Sesap/RN esteve submetida a um termo de ajustamento de conduta que envolveu, além do Estado do Rio Grande do Norte e da Liga Norte-Rio Grandense contra o Câncer, Ministério Público Federal, Ministério Público do Trabalho e Ministério Público Estadual do Rio Grande do Norte, no qual restou pactuado o preço das diárias de leitos de UTI e de enfermaria que seria recebido pela Liga (peça 80, p. 1) :
5.6 A LIGA perceberá o valor de R$ 3.200,00 (três mil e duzentos reais) por diária de leito de UTI e de R$ 1.800,00 (um mil e oitocentos reais) por diária de leito de enfermaria, devidamente ocupados.
Se o TAC não detém o condão de ratificar a adequabilidade dos preços contratados com os preços de mercado, ao menos o instrumento reúne o consenso dos órgãos ministeriais, incrementa a publicidade da contratação, oportuniza o exercício de controle social mais amplo e oferece certo resguardo à celebração do contrato pela administração.
Há de se considerar, ainda, conforme suscitado pela Sesap/RN em suas manifestações, as peculiaridades do mercado local do Rio Grande do Norte, quanto à comparabilidade dos preços das contratações, e as condições que se impunham aos gestores na época da contratação, sobretudo no período inicial da pandemia, em razão do fracasso do chamamento público para construção do hospital de campanha no estádio Arena das Dunas e da necessidade premente de implementação de uma estrutura para atendimento das pessoas acometidas com Covid.
Parece não haver dúvida, ademais, quanto à competência da Liga para a execução do instrumento contratual. Sobre esse aspecto, o TCE/RN consignou o seguinte no seu relatório de acompanhamento da execução (peça 89, p. 18) :
18. A ação fiscalizatória em curso tem como objeto a contratação direta emergencial da Liga Norte-Riograndense contra o Câncer pelo Poder Executivo Estadual (SESAP) , por meio de dispensa de licitação fundamentada no art. 4º da Lei Federal 13.979/2020, com o objetivo de ampliar a rede estadual de saúde pública com a disponibilização de leitos hospitalares destinados ao enfrentamento da Covid-19.
19. Neste particular, é de conhecimento público e notório que a Liga Norte-Riograndense contra o Câncer, entidade sem fins lucrativos criada há mais de 50 anos, exerce papel relevante na assistência à saúde, notadamente na oncologia, e presta atendimento de excelência reconhecido por toda sociedade potiguar.
Diante de tudo que foi exposto, em que pese não ter sido possível afastar os indícios de sobrepreço apontados, tendo em vista as peculiaridades do Contrato 7/2020-Sesap, no tocante ao atendimento de pacientes acometidos de câncer, não seria razoável comparar os preços dos leitos de UTI e de enfermaria Covid nele pactuados com os preços de outros instrumentos sem previsão de tal especificidade.
Sendo assim, entende-se que não há elementos que permitam identificar com precisão o débito, incorrendo-se assim na previsão do §1º, incisos I e II, do art. 210 do RI/TCU, ao estabelecerem que a apuração do débito por estimativa, na hipótese de não ser possível verificar com exatidão o real valor devido, deve ser feita apenas nos casos em que, por meios confiáveis, for possível apurar uma quantia que seguramente não exceda o real valor devido.
Sendo inviável a caracterização do débito, ainda que por estimativa, ausente assim pressuposto essencial para instauração de tomada de contas especial, se fosse o caso, não há razão para a continuidade da representação quanto a este aspecto.
Diante do exposto, os elementos constantes dos autos permitem, desde já, a avaliação quanto ao mérito da presente representação como parcialmente procedente.
Será proposta, portanto, a realização de ciência, na forma descrita nesta instrução.
Vale ressaltar que, acolhida a proposta desta Unidade Técnica, após as comunicações necessárias acerca da deliberação a ser adotada, o processo deve ser encaminhado para acompanhamento do recolhimento da multa aplicada pelo Acórdão 1376/2021-TCU-Plenário (peça 24) .

	F. Impacto dos Encaminhamentos Propostos

	Haverá impacto relevante na Unidade Jurisdicionada e/ou na sociedade, decorrente dos encaminhamentos propostos?
	Não

	G. Pedido de Ingresso aos Autos, de Informações/Vistas/Cópias, e de Sustentação oral

	Há pedido do representante de ingresso aos autos?
	Não

	Há pedido de informações/vistas/cópia do processo?
	Não

	Há pedido de sustentação oral?
	Não

	H. Processos Conexos e Apensos

	Há processos conexos noticiando possíveis irregularidades na contratação ora em análise?
	Sim

	Número do TC
	Descrição Sumária
	Estado Atual
	Situação Atual

	TC Processo 016.867/2020-3
	Acompanhamento das aquisições públicas voltadas ao enfrentamento da Covid-19
	Encerrado
	Arquivado

	Há processos apensos?
	Sim

	Número do TC
	TC Processo 035.884/2021-5 (solicitação de informação formulada por Procurador da República no Rio Grande do Norte; concedido acesso aos autos da representação ao solicitante) 

	I. Proposta de Encaminhamento

	Em virtude do exposto, propõe-se:
1.6. conhecer da representação, satisfeitos os requisitos de admissibilidade constantes no art. 237, inciso VI e parágrafo único, do Regimento Interno/TCU, e no art. 103, § 1º, da Resolução - TCU 259/2014;
1.7. no mérito, considerar a presente representação parcialmente procedente;
1.8. dar ciência à Secretaria de Estado da Saúde Pública do Rio Grande do Norte (Sesap/RN) , com fundamento no art. 9º, inciso I, da Resolução - TCU 315/2020, sobre a seguinte impropriedade/falha, identificada na Dispensa de Licitação Sesap/Covid-19 34/2020, da qual resultou o Contrato 7/2020-Sesap, para que sejam adotadas medidas internas com vistas à prevenção de outras ocorrências semelhantes:
	a) ausência de planilha de custos ou qualquer outro demonstrativo apto para justificar os preços pactuados para as diárias de leitos Covid de UTI (R$ 3.200,00) e de enfermaria (R$ 1.800,00) , previstos no item 9.2.1 do contrato, essencial para a estimativa de preços exigida pelo §1º, inciso VI, do art. 4º-E, da Lei 13.979/2020; e
1.9. informar à Sesap/RN e ao Exmo. Sr.  Felipe Valente Simando, Procurador da República no Estado do Rio Grande do Norte, neste último caso fazendo referência ao Procedimento Preparatório 1.28.000.001452/2021-13, do acórdão que vier a ser proferido, destacando que o relatório e o voto que fundamentam a deliberação ora encaminhada podem ser acessados por meio do endereço eletrônico www.tcu.gov.br/acordaos."

	É o relatório.

não há.

Não atuou

REPRESENTAÇÃO. APURAÇÃO DE POSSÍVEIS IRREGULARIDADES OCORRIDAS EM CONTRATO. INDÍCIOS DE SOBREPREÇO NÃO CONFIRMADOS. AUSÊNCIA DE ELABORAÇÃO DE ESTIMATIVA DE PREÇOS. PROPOSTA DE CIÊNCIA. REALIZAÇÃO PRÉVIA DE AUDIÊNCIA.

REPRESENTAÇÃO (REPR)

Trata-se de representação autuada pela Secretaria de Controle Externo de Aquisições Logísticas - Selog, com a finalidade de apurar possíveis irregularidades ocorridas no âmbito do contrato 7/2020-Sesap, celebrado por dispensa de licitação fundamentada na Lei 13.979/2020, pela Secretaria de Estado da Saúde Pública do Rio Grande do Norte - Sesap, em face das seguintes possíveis falhas:
1.1. "ausência de previsão contratual quanto à reversão e à incorporação dos bens ao patrimônio do estado;
1.2. custeio, pelo estado, das obras físicas da estrutura que abrigaria os leitos hospitalares na Liga, em benefício futuro da entidade privada, sem previsão de integração ao patrimônio público e sem demonstração dos custos estimados, por meio de planilha orçamentária e indicação de preços de referência, como determina o art. 7º, § 2º, inciso II, da Lei 8.666/1993;
1.3. ausência da memória de cálculo do investimento realizado para aquisição dos equipamentos necessários ao funcionamento dos leitos hospitalares, em afronta ao art. 7º, inciso II, § 2º, da Lei 8.666/1993;
1.4. aparente incompatibilidade do valor da contratação fixado para as diárias para leitos de UTI (R$ 3.200,00) e de enfermaria (R$ 1.800,00) com os preços praticados no mercado, inclusive com outros contratos firmados pelo estado que possuíam objetos semelhantes; e
1.5. empenho da despesa no valor de R$ 22.000.000,00, quando, nos termos das cláusulas contratuais, deveria ter sido empenhado a quantia de R$ 20.500.000,00."
2.	Registro, inicialmente, que esta Corte aplicou ao Sr. Cipriano Maia de Vasconcelos, Secretário Estadual de Saúde Pública do Estado do Rio Grande do Norte, mediante o Acórdão 1376/2021-TCU-Plenário, multa no valor de cinco mil reais, com fundamento no art. 58, inc. IV, da Lei 8.443/1992, em face do não atendimento às diligências formuladas para a viabilização da instrução deste processo.
3.	Posteriormente, as informações necessárias foram enviadas a esta Corte e, diante de nova diligência e promoção de oitiva, devidamente examinadas. Tendo sido elididas as demais supostas falhas, restou à Selog propor que se desse ciência à Sesap da irregularidade decorrente da ausência de estimativa de preços exigida pelo §1º, inc. VI, do art. 4º-E da Lei 13.979/2020.
4.	A unidade técnica fundamenta a sua proposta de não dar prosseguimento ao presente processo na inviabilidade de apuração, ainda que por estimativa, do eventual débito decorrente dos valores praticados para a disponibilização à rede estadual de saúde de leitos de UTI e de enfermaria, em face de peculiaridades que impossibilitam a comparação dos preços com outras contratações.
5.	Menciona a circunstância muito particular de a disponibilização de leitos para os acometidos pela Covid se destinar, no caso, primordialmente, aos pacientes já em tratamento de câncer, sendo o contratado um hospital de referência em oncologia, aspecto que onera o custo do leito.
6.	Baseia-se, também, no fato de o custo unitário ter sido fixado para o leito ocupado e não somente para o disponibilizado para o tratamento do Coronavírus.
7.	E, por fim, afora todas as dificuldades vivenciadas na época de grande incidência da pandemia, a Selog registra a existência do Termo de Ajustamento de Conduta que fora celebrado pelo Estado do Rio Grande do Norte com a contratada (Liga Norte-Riograndense contra o Câncer) e com os Ministérios Públicos Federal, do Trabalho e do Estado do Rio Grande do Norte, em que se estabeleceu os valores a serem percebidos pela contratada, mesmo ressaltando que esse instrumento não possui " (...) o condão de ratificar a adequabilidade dos preços contratados com os preços de mercado (...) ."
8.	De fato, tem relevância a ser considerada nos valores contratados a realidade de que os leitos, tanto para UTI quanto para a enfermaria, por serem destinados, preferencialmente, aos doentes oncológicos, possuírem inexoravelmente um custo superior àqueles voltados para pessoas somente acometidas da Covid-19. Assim, as comparações com as avenças conhecidas se mostram insuficientes para uma apuração abalizada da regularidade dos preços praticados pela Liga.
9.	Também assume significância o fato de que a avença tenha estabelecido pagamento por leito ocupado, não bastando, portanto, que o mesmo esteja somente disponível para que o contratado receba o preço fixado. Assim, uma ociosidade de 20% dos leitos em um determinado dia acarreta o pagamento de apenas 80% do valor previsto para os leitos naquela data, o que pode transmutar o que aparentemente é mais caro em uma vantagem econômica a justificar o preço acordado.
10.	Se é certo que essas peculiaridades não afastam inquestionavelmente os indícios de sobrepreço, também é inequívoco que a comparação com os preços praticados em outros contratos se revela insuficiente para se chegar a uma conclusão confiável acerca do eventual sobrepreço e do seu montante estimado.
11.	Essa situação, aliás, poderia ter sido evitada, caso os responsáveis pela contratação tivessem elaborado, no curso do processo de contratação, uma estimativa dos preços dos leitos. Essa é uma obrigação, inerente às aquisições sem devido processo licitatório, prevista mesmo na Lei 13.979/2020, vigente à época com medidas extraordinárias para facilitar as aquisições destinadas ao enfrentamento da emergência sanitária decorrente do Coronavírus.
12.	É bem verdade que essa mesma lei admite, excepcionalmente, que não se faça a estimativa de preços, se for devidamente justificado, e até autoriza o poder público a pagar valores superiores aos de mercado, desde que negocie previamente com outros fornecedores ou fundamente a variação de preços no mercado por motivo superveniente (§2º e incisos I e II do §3º do art. 4º-E) . Ocorre que essas providências não foram adotadas pelos responsáveis pela contratação.
13.	Assim, entendo que a omissão dos gestores no presente caso possui gravidade a ser sopesada, pois termina por impossibilitar que os órgãos de controle verifiquem, com a segurança necessária, a regularidade dos preços praticados.
14.	Discordo, portanto, da proposta da unidade técnica de se dar mera ciência à Sesap de que a ausência de planilha de custos ou qualquer outro demonstrativo apto para justificar os preços pactuados constitui uma falha, com vistas à prevenção de futuras ocorrências semelhantes.
	Ante o exposto, submeto à apreciação deste Colegiado proposta de que se realize, preliminarmente à decisão de mérito, a audiência dos responsáveis pela não produção da estimativa de preços, em inobservância ao disposto no §1º, inciso VI, do art. 4º-E, da Lei 13.979/2020.
TCU, Sala das Sessões, em 5 de abril de 2022.
JORGE OLIVEIRA 
Relator